臺灣板橋地方法院民事判決　　　　　　　95年度訴字第2682號
原　　　告　甲○○
訴訟代理人　羅瑞洋律師
被　　　告　成陽印刷股份有限公司
法定代理人　乙○○
訴訟代理人　劉大正律師
上列當事人間請求給付委任報酬事件，經本院於民國96年4 月12
日言詞辯論終結，判決如下：
    主  文
被告應給付原告新台幣貳佰肆拾陸萬壹仟玖佰參拾貳元，及自民
國95年12月22日起至清償日止按年息5%計算之利息。
訴訟費用由被告負擔。
本判決第一項於原告以新台幣捌拾貳萬元供擔保後，得為假執行
。但被告如以新台幣貳佰肆拾陸萬壹仟玖佰參拾貳元為原告預供
擔保，免為假執行。
    事實及理由
一、原告主張：
  １被告擬在桃園縣桃園市○○段11地號土地上，建造地上9 層
    、地下1 層之廠辦大樓及地上6 層、地下1 層之停車場（下
    稱系爭建案），乃委任原告擔任規劃設計及申請建照等事務
    ，被告應付之費用，是以核發建照之法定工程造價為準，依
    建築師公會規定之設計監造費之下限再乘以1/2 計付。兩造
    簽約時，曾概估法定設計費是新台幣（下同）0000000 元，
    其1/2 是0000000 元，即為被告應付之費用（建照核發後會
    有些微變動）。簽約前，被告表示其僅為貸款而申請建造執
    照，未來不確定是否興建，或是否會委任原告監造，故兩造
    約定之酬金僅為規劃設計及申請建照費用，不包括監造費用
    。被告又希望將來真要興建，如委託原告為監造建築師，不
    會遭到原告以簽名為由強索費用，故經原告同意以建築師設
    計簽證費948975元為質押保證金，待被告申請使用執照時再
    付款。嗣系爭建案之建照核發後，合計法定工程造價為0000
    00000 元，依公會規定之建築師設計監造酬金標準法計算之
    最低酬金為0000000 元，則被告須付設計酬金0000000 元。
    被告已於93年7 月25日支付0000000 元，於次日給付560000
    元，合計已付0000000 元，尚餘961932元列為質押保證金未
    付。
  ２被告依委任契約書委任原告規劃設計之土地，其上建物之用
    途，原只限於工廠，適逢政府法令規定容許其中一定比例作
    商業設施用途，被告為增加其建物之價值，又另行委任原告
    向主管機關桃園縣政府城鄉局申請辦理「工業區土地申請設
    置一般商業設施」（以下簡稱容許使用），被告申請上開容
    許使用，必須變更設計，故自93年6 月起，於委任原告申請
    容許使用時，同時要求配合辦理變更設計，使建物能為辦公
    室、銀行及餐廳之用。93年7 月起雙方研討部分平面、細部
    設計及預算等變更修改。93年10月初，被告要求開挖地下2
    層，以增加銷售面積，93年11月復要求增加地上1 層，亦即
    變更設計為地下2 層、地上10層之規劃，B 棟樑柱位移，全
    棟加寬25公分，各層、高度增加為3 米6 ，被告答應給付變
    更設計費150 萬元予原告。
  ３詎被告於93年12月20日委任李永然律師來函，表示終止本件
    委任契約。兩造原約定之酬金付款流程，是以申請使用執照
    為給付尾款961932元之時，惟被告既已終止委任合約，即不
    可能再委任原告為監造建築師，被告自應給付尾款961932元
    。且依民法第102 條第3 項準用第101 條第1 項、委任契約
    書第3 條第2 項「因可歸責於委任人之事由，致建築師受託
    之事務無法進行者，委任人應即付清全部酬」，被告亦應給
    付設計簽證費961932元予原告。此外，被告復委任原告變更
    設計，亦應給付變更設計費用150 萬元，為此提起本件訴訟
    。並聲明：約告應給付被告0000000 元，及自起訴狀繕本送
    達之翌日起至清償日止按年息5%計算之利息。願供擔保請准
    宣告假執行。
二、被告則以：兩造所簽訂之委任契約包含規劃設計與監造兩部
    分，此可由契約第一條第五款載有「依法辦理監造有關事項
    」等字樣可明，委任契約書附件亦約定原告於申請使用執照
    時，始得請求報酬之尾款948975元。原告既未履行監造業務
    ，被告亦未申請使用執照，被告當然毋庸給付原告該筆款項
    。且因原告未交付建照副本圖，致被告無法施工，被告亦得
    拒絕給付設計簽證費。被告未委任原告變更設計，原告請求
    變更設計費為無理由，退步言之，縱認被告有委任原告變更
    設計，原告之變更設計費請求權亦已罹於二年之消滅時效等
    語資為抗辯。並聲明：駁回原告之訴及其假執行之聲請，如
    受不利判決，願供擔保請准宣告免為假執行。
三、不爭執之點：
    系爭建案之建照核發後，合計法定工程造價為000000000 元
    ，依公會規定之建築師設計監造酬金標準法計算之最低酬金
    為0000000 元，則被告須付設計酬金0000000 元。被告已於
    93年7 月25日支付0000000 元，於次日給付560000元，合計
    已付0000000 元，尚餘961932元未付。
四、兩造之爭點：
  １原告所請求之961932元是否包含監造事務之費用？
　２被告以原告未申請使用執照為由，拒絕給付設計簽證費9619
　  32元，是否有理由？
  ３被告有無委任原告就系爭建案作變更設計？變更設計費用為
  　多少？原告請求變更設計費，有無罹於消滅時效？茲分述如
    下：
  １原告所請求之961932元是否包含監造事務之費用？
    依據原告所提之委任契約書第一條建築師受任辦理左列各項
    事務第五款列有「依法辦理監造有關事項」，惟依契約書之
    附件「設計費用明細」監造一欄未列金額，是原告所請求之
    961932元是否包含監造事務之費用？不無疑問，惟據證人丙
    ○○即被告公司董事長之特別助理證稱：「被告公司還沒有
    與建築師簽約之前有要我先與建築師談，只有請照的話建築
    師費用是多少，原本原告不願意告知，後來正式簽約的時候
    就把原告提出的附表黏在契約的後面作為契約的一部分，當
    初簽約的時候被告還沒有決定一定要蓋，但是被告有跟原告
    說，如果有蓋的話一定找原告監造，前一份委任契約書是有
    將第一項第五款辦理監造有關事項刪除，但是被告稱將來有
    可能找原告監造，所以又買了一份新的契約書將辦理監造事
    項列為建築師受任辦理事務」等語（見96年3 月9 日言詞辯
    論筆錄第4 、5 頁），可知兩造簽訂原證一之委任契約書，
    之所以將「依法辦理監造有關事項」列為建築師之受任辦理
    事務之一，係考量被告將來可能會興建系爭建案，並找原告
    監造，所以委任契約書第一條才將「依法辦理監造有關事項
    」列入，惟被告是否興建系爭建案，於簽約時仍屬不確定之
    事項，故兩造當時所約定之金額，並未包括監造費用，此從
    委任契約書附件「設計費用明細」監造一欄未列金額之情形
    可得知，是原告所請求之961932元並未包含監造事務之費用
    ，被告不能以原告未履行監造事務為由拒絕付款。
　２被告以原告未申請使用執照為由，拒絕給付設計簽證費9619
　  32元，是否有理由？
  　依據兩造所訂委任契約書附件「設計費用明細」所載之付款
    流程，設計簽證費之尾款係於申請使用執照時付款，而當時
    兩造為何作此約定，據證人丙○○證稱：董事長跟我說之前
    中和蓋一廠辦，建築師都獅子大開口，簽名都要一筆費用，
    不然都不蓋章，所以董事長要求我與建築師談的時候，不管
    以後是否找原告監造，設計費的尾款當作類似押金一樣，等
    到使用執照下來才支付。當初有與建築師講過我們一定會蓋
    ，只是時間早晚的問題，起初原告並不同意，經過我告知董
    事長不會賴這筆錢後，原告才同意等語（見同日筆錄第3 頁
    ），可知被告係因考量如果將來找原告監造系爭建案，避免
    原告以簽名為由強索費用，故將建築師設計簽證費之尾款留
    待被告申請使用執照時再付款。惟被告既已委任李永然律師
    發函原告終止委任契約，即不可能再委任原告監造，自不會
    有被告所顧忌強索費用之情事發生，而原告已完成委任事務
    ，基於委任契約，被告自應給付酬金，被告以未申請使用執
    照為由，拒絕給付設計費，並不可採。被告另辯稱：因原告
    未交付建照副本圖，致被告無法施工，被告亦得拒絕給付設
    計簽證費等語。惟查，原告已將建照副本圖交付被告乙節，
    業據證人丙○○證述在卷（見同日筆錄第4 頁），被告未舉
    證以實其說，所辯亦不可採。
  ３被告有無委任原告就系爭建案作變更設計？變更設計費用為
  　多少？原告請求變更設計費，有無罹於消滅時效？
    原告主張：93年10月初，被告要求開挖地下2 層，以增加銷
    售面積，93年11月復要求增加地上1 層，亦即變更設計為地
    下2 層、地上10層之規劃，B 棟樑柱位移，全棟加寬25 公
    分，各層、高度增加為3 米6 ，被告答應給付變更設計費
    150 萬元等情，業據證人丙○○證述在卷（見同日筆錄第3
    、5 頁），原告主張堪予採信，原告請求被告給付變更設計
    費150 萬元，自屬有據。被告雖辯稱：原告之變更設計費請
    求權已罹於二年之消滅時效等語，惟按民法第127 條第7 款
    二年之短期時效，係指技師之報酬，而建築師之報酬是否有
    此適用，容有疑義，且消滅時效應自請求權可以行使時起算
    ，依民法第548 條規定「受任人應受報酬者，除契約另有訂
    定外，非於委任關係終止及為明確報告顛末後，不得請求給
    付。委任關係，因非可歸責於受任人之事由，於事務處理未
    完畢前已終止者，受任人得就其已處理之部份，請求報酬」
    ，查被告於93年12月20日發函原告終止兩造間之委任契約，
    揆諸前揭規定，原告自委任契約終止後，得請求報酬，而原
    告於95年12月11日向本院遞狀訴請被告給付變更設計費，並
    未逾二年之消滅時效，是被告所為時效抗辯拒絕付款，為不
    可採。
五、綜上，原告本於委任之法律關係，請求被告給付設計簽證費
    961932元與變更設計費150 萬元，及自起訴狀繕本送達翌日
    即95年12月22日起至清償日止按年息百分之5 計算之利息，
    為有理由，應予准許。
六、兩造陳明願供擔保，聲請宣告假執行或免為假執行，核無不
    合，爰分別酌定相當之擔保金額宣告之。
七、結論：原告之訴為有理由，依民事訴訟法第78條、第390 條
    第2 項、第392 條，判決如主文。
中　　華　　民　　國　　96　　年　　4 　　月　　26　　日
                  民事第三庭    法　官　陳映如
以上正本係照原本作成
如對本判決上訴，須於判決送達後20日內向本院提出上訴狀
中　　華　　民　　國　　96　　年　　4 　　月　　26　　日
                                書記官　李錦輝
